【裁判字號】    94,勞上易,101
【裁判日期】    950524
【裁判案由】    給付資遣費等
【裁判全文】
臺灣高等法院民事判決              94年度勞上易字第101號
上  訴  人  甲○○
訴訟代理人  魏千峰律師
複 代 理人  林俊宏律師
被上訴人    乙○○
上列當事人間給付資遣費等事件，上訴人對於民國94年10月28日
臺灣士林地方法院93年度湖勞訴字第2號第一審判決提起上訴，
並為訴之追加，本院於民國95年5月10日言詞辯論終結，判決如
下：
    主  文
上訴及追加之訴均駁回。
第二審及追加之訴訴訟費用均由上訴人負擔。
    事實及理由
壹、程序部分：
    按訴狀送達後，原告不得將原訴變更或追加他訴。但請求之
    基礎事實同一者，或因擴張或減縮應受判決事項之聲明者，
    不在此限，民事訴訟法第255條第1項第2款及第3款定有明文
    。查上訴人於本院審理中追加請求90年2月份加班費51,720
    元，3月份加班費58,185元、4月份加班費53,875元，合計共
    163,780元，核其性質，係屬請求之基礎事實同一及擴張應
    受判決事項之聲明，揆諸首揭規定，自應准許。
貳、實體部分：
一、上訴人主張：其自89年9月1日起受僱於被上訴人經營之內湖
    長春診所擔任藥師之職務，詎被上訴人竟於92年2月13日通
    知上訴人欲將薪資從每月100,000元減為60,000元, 上訴人
    不同意，被上訴人乃資遣上訴人並終止勞動契約，上訴人無
    奈遂只能接受被上訴人之資遣，雙方並於同月17日簽立同意
    書，被上訴人願依法給付資遣費、預告期間工資、特休假工
    資。然而事後被上訴人並未給付，也拒絕核發離職證明書。
    另被上訴人雖抗辯前述同意書係遭上訴人脅迫所簽，既非事
    實，也未於脅迫終止後1年內撤銷意思表示。而上訴人之年
    資為2年6個月，依上訴人於契約終止前6個月之平均工資為
    100,00 0元，被上訴人應給付上訴人資遣費250,000元。另
    應給付預告期間15天的工資50,000元及特休假14天之工資
    46,667元。另依兩造約定每年工作滿1個月，即發年終獎金
    5,000元，並按月累計於年終核發，然被上訴人於91年僅發
    12,000元，短少48,000元；92年僅發10,000元，短少50,000
    元，故被上訴人應再給付上訴人年終獎金98,000元。另上訴
    人自90年5月1日起之工作時間為週一至週六，每日上午9點
    30分上班至晚上9點下班，中間並無休息，故共計每日工作
    時數為11.5小時，已超過法定工時3.5小時，因此，被上訴
    人應給付自90年5月1起至92年2月17日（共計543天），扣除
    週日及國定假日後之加班費共計1,170,165元；另上訴人自
    89年9月1日任職起共累計16日之國定假日未曾放假，被上訴
    人應依勞動基準法第39條加倍發給工資，計175, 648元，爰
    於原審請求：(一)被上訴人應給付資遣費250,000元及自92年3
    月17日起至清償日止，按年息5%計算之利息(二)被上訴人應給
    付預告工資50,000元、年終獎金98,000元、特休工資46,667
    元，合計194,667元及自起訴狀繕本送達之翌日起至清償日
    止，按年息5%計算之利息(三)被上訴人應給付每日超時工作加
    班費及假日工作之加倍工資計1,345,813元及自93年10月29
    日起至清償日止，按年息5%計算之利息。嗣於本院另主張：
    上訴人於一審起訴時漏未請求90年2月、3月、4月之加班費
    。上訴人每日工作時數為11.5小時，已超過法定工時3.5小
    時，被上訴人依勞動基準法第24條之規定，擴張此部分之請
    求，被上訴人應再給付上訴人2月份加班費51,720元，3月份
    加班費58,185元、4月份加班費53,875元，合計共163,780元
    。爰於本院上訴及追加聲明：(一)原判決不利上訴人部分廢棄
    (二)被上訴人應再給付上訴人144,667元及自起訴狀繕本送達
    之翌日起之法定遲延利息(三)被上訴人應再給付上訴人
    1,509,593元，其中1,345,813元應自93年10月29日起至清償
    日止計算法定遲延利息，其餘163,780元應自95年1月11日之
    翌日起至清償日止計算法定遲延利息；(四)願供擔保請准予假
    執行。(原審判決被上訴人應給付上訴人資遣費250,000元及
    自92年3月17日起至清償日止，按年息5%計算之利息。被上
    訴人應給付上訴人預告工資50,000元及自93年4月7日起至清
    償日止，按年息5%計算之利息。並就上訴人勝訴部分為准、
    免假執行之宣告，而駁回上訴人其餘之請求，上訴人對於其
    敗訴部分提起上訴並為訴之追加，被上訴人對於其敗訴部分
    ，未據不服，是本院審理範圍僅為年終獎金98,000元、特休
    工資46,6 67元、假日加班工資1,345,813元及追加之加班費
    163,780元部分)。
二、被上訴人則以：上訴人任職期間，因工作性質特殊，兩造約
    定包括平常、國定假日及特休假假日之加班費、年終獎金、
    牌照費等費用，每月均為100,000元；另診所並無打卡簽到
    ，診所除星期日及春節未上班外，均有上班，中午休息2小
    時，晚上休息1小時，惟國定假日上班不超過2小時。又上訴
    人除毆打診所員工劉靜雯外，尚有其他同仁也遭上訴人辱罵
    。在上訴人毆打劉小姐後，其就與上訴人協調去職之事，但
    上訴人一直迴避並提出許多不合理條件。另上訴人於任職期
    間非但未依約定時間上下班，也未按規定填寫藥品之處方簽
    ，致診所於91年1月23 日遭衛生局處罰，經被上訴人告知後
    仍未依規定辦理，嚴重違反工作規則。依勞基法第12條第4
    款，雇主得不經預告終止契約；又被上訴人係自90年10月6
    日起始擔任診所負責人，之前係由陳醫師負責等語置辯，並
    於本院答辯：上訴駁回。
三、兩造不爭執之點：（見本院95年3月14日準備程序筆錄，本
    院卷59頁）
(一)上訴人於89年9月1日起至92年2月17日止，任職於內湖長春
    診所，任職年資為2年6個月。
(二)上訴人離職前6個月每月報酬為100,000元。
(三)上訴人除星期日及農曆春節外，其餘時間（含國定假日）均
    有上班。
(四)上訴人自90年2月1日起，因被上訴人藥師人力短缺，而調整
    工作時間為週一至週六，上全天班。
    以上事實，為兩造所不爭執（見本院同上筆錄），並有被上
    訴人診所食物流量表影本（見原審卷第257頁、本院卷外放
    證物）、員工支薪簽收簿影本（見原審卷第174至177頁）甲
    ○○各類所得扣繳暨免扣繳憑單影本（見原審卷第22頁）附
    卷可稽，自堪信為真實。
四、兩造爭執之點：本件經本院於95年3月14日與兩造整理並協
    議簡化之爭點為（見本院同上筆錄）：
    上訴人得否請求年終獎金、加班費、特別休假工資？其請求
    有無理由？
五、按「勞工在同一雇主或事業單位，繼續工作滿一定期間者，
    每年應依左列規定給予特別休假：一一年以上三年未滿者七
    日。二三年以上五年未滿者十日。三五年以上十年未滿者十
    四日。四十年以上者，每一年加給一日，加至三十日為止。
    」、「勞工每日正常工作時間不得超過八小時，每二週工作
    總時數不得超過八十四小時。前項正常工作時間，雇主經工
    會同意，如事業單位無工會者，經勞資會議同意後，得將其
    二週內二日之正常工作時數，分配於其他工作日。其分配於
    其他工作日之時數，每日不得超過二小時。但每週工作總時
    數不得超過四十八小時。第一項正常工作時間，雇主經工會
    同意，如事業單位無工會者，經勞資會議同意後，得將八週
    內之正常工作時數加以分配。但每日正常工作時間不得超過
    八小時，每週工作總時數不得超過四十八小時。」、「雇主
    延長勞工工作時間者，其延長工作時間之工資依左列標準加
    給之：一延長工作時間在二小時以內者，按平日每小時工資
    額加給三分之一以上。二再延長工作時間在二小時以內者，
    按平日每小時工資額加給三分之二以上。三依第三十二條第
    三項規定，延長工作時間者，按平日每小時工資額加倍發給
    之。」、「第三十六條所定之例假、第三十七條所定之休假
    及第三十八條所定之特別休假，工資應由雇主照給。雇主經
    徵得勞工同意於休假日工作者，工資應加倍發給。因季節性
    關係有趕工必要，經勞工或工會同意照常工作者，亦同。」
    勞動基準法第38條、第30條第1、2、3項、第24條、第39條
    分別定有明文。故勞工每日正常工作時間不得超過8小時，
    每週工作總時數不得超過48小時，於有超過上開時數，雇主
    應依上開規定給予加班費，勞工有於假日休假及特別休假時
    間工作者，雇主應加倍發給工資。經查上訴人任職年資為2
    年6 個月，已如上述，揆諸首揭規定，上訴人每年應有7日
    休假，其應休未休之日數雇主自應加倍發給工資。茲就上訴
    人每日工作時間為何？是否有延長工作時間？有無於假日及
    特別休假時間工作？上訴人之月薪為何？每月所領之100,00
    0元，是否包含加班費及年終獎金？被上訴人應否再給付上
    開加班費及年終獎金？分述如下：
六、關於上訴人每日工作時間為何？是否有延長工作時間部分：
(一)兩造就除星期日及農曆過年期間不上班外，其餘日期均須上
    班之事實，並不爭執，已如上述，至於每日上班時間上訴人
    主張自上午9點30分至晚上9點，共計11.5小時云云，惟為被
    上訴人所否認，並辯稱：上訴人起先是工作6至8個小時，月
    薪4到5萬元間，後來證人表示無法配合我的時間，所以我才
    找上訴人來上班，我與上訴人約定上訴人上全天班，不超過
    8小時，一天上3節班，月薪8萬元，不另外加發加班費及年
    終獎金等語。
(二)經查上訴人就其主張雖提出飲食紀錄表2份為證 (見本院卷
    第72、73頁)，並請求傳訊證人李昭昌。惟被上訴人否認該2
    份飲食紀錄表為上訴人任職之長春診所之飲食紀錄表，且觀
    諸上訴人所提本院卷第72頁所附之飲食紀錄表，乃長春新世
    紀醫院，院址為臺北市○○路○段36號，與本件上訴人任職
    之內湖長春診所，其院址為臺北市○○○路○段64號，顯不
    相同，縱該飲食紀錄為真正，亦難認該長春新世紀醫院所載
    之門診時間即為上訴人任職之內湖長春診所之門診時間。至
    於上訴人所提本院卷第73頁所附之飲食紀錄表，依其上記載
    ，雖為上訴人任職之內湖長春診所，院址為臺北市○○○路
    ○段64號，其門診時間部分則已被撕毀半頁，無法看出其記
    載，經本院命兩造提出完整之內湖長春診所飲食紀錄表，上
    訴人則無法另行提出，而依被上訴人所提出之內湖長春診所
    飲食紀錄表其門診時間記載為上午9點至12點，下午3點至6
    點，晚上7點至9點 (見本院卷外放證物袋證物)，自應認被
    上訴人所提之飲食紀錄表為真實，被上訴人所辯上班時間每
    日8小時乙節為真實。況證人李昭昌經本院傳訊經隔別訊問
    ，亦證稱：(問：你原來是在被上訴人乙○○診所擔任藥師
    ？) 我於89年起擔任乙○○診所藥師，於91年2月底離職。
    「 (問：你在職期間上訴人是否也擔任乙○○診所的藥師？
    )是的。」、「 (問：是否知道上訴人工作時間如何約定？
    )他工作的時間如何約定我不是十分清楚，因為那時我準備
    離職，我只知道他下午一點半上班，下午幾點下班我不清楚
    ，應該是工作8個小時，我離職後上訴人就擔任全職藥師，
    一天工作8小時，我在職的時候，我工作半天，上訴人工作8
    小時。」等語 (見本院卷第44頁)，核與上訴人之主張不相
    符合。此外，上訴人對於其上述主張每日工作11.5小時或確
    有加班情形，既未能提出上班簽到、打卡或任何加班相關資
    料或為其他舉證以實其說，自難認上訴人上述主張為真實。
(三)綜上，被上訴人主張上訴人每日工作時間為上午9點至12點
    ，下午3點至6點，晚上7點至9點，每日工作8小時等情，為
    可採，又如上所述，上訴人每週工作時間為週一至週六，依
    此計算，上訴人每週工作總時數為48小時 (8小時×6日=48
    小時)，並未逾勞動基準法第30條所規定每週工作總時數不
    得超過48小時之規定，故上訴人並無延長工作時間情形。
七、關於上訴人有無於假日及特別休假時間工作？
    上訴人除星期日及農曆過年期間不上班外，其餘日期均須上
    班之事實，為兩造所不爭執，已如上述，故上訴人主張其於
    假日及特別休假時間均工作乙節，應堪認為真實。
八、關於上訴人之月薪為何，每月所領之100,000元，是否包含
    加班費及年終獎金？被上訴人應否再給付上開加班費？
(一)經查上訴人每月固定領取100,000元報酬，任職期間未領取
    加班費之事實，亦如上述，自堪信為真實。惟被上訴人辯稱
    ：每月支付上訴人10萬元，已包括平日及特休假、國定假日
    加班費在內，上訴人實際上每月薪資是80,000元等語，核與
    證人李昭昌於原審所證稱：其月薪50,000元，一年領600,00
    0元。藥師薪資為每日上班1小時，月薪10,000元，每日上班
    4小時，月薪40,000元 (含執照費)等語 (見原審卷第221頁)
    及於本院證稱：其離職後，上訴人上全天班，月薪8萬元等
    語(見本院卷第44頁)相符，自堪信為真。而上訴人每日工作
    8 小時，已如上述，依此計算，上訴人之月薪應為80,000元
    。另查上訴人及證人在被上訴人診所上班期間均非短暫，均
    未領過加班費，亦違常情，是被上訴人抗辯上訴人每月所領
    100,000元，已包括加班費及年終獎金在內等情，應可採信
    。上訴人主張以100,000元為基準計算每月薪資及每日平均
    工資，尚屬無據。依上所述，上訴人月薪80,000元，每日薪
    資應為2,667元，每小時333元（80,000元÷30日=2,667元/
    日，2,667元÷8小時=333元/小時，四捨五入，角以下不計
    ）。
(二)上訴人每日工作時數8小時，每週工作總時數48小時，並未
    逾勞動基準法之規定，已如上述，是上訴人請求其任職期間
    每日加班1.5小時之加班費，於法無據。至於上訴人主張任
    職期間自89年9月起至92年2月17日止，共有16日之國定假日
    上班，業據提出政府行政機關辦公日曆表、紀念日及節日假
    期理一覽表為證 (見原審卷第102至109頁)，亦即每年平均
    國定假日有2月28日紀念日、清明節、5月1日勞動節、端午
    節、中秋節、10月10日國慶日共6日，應堪認定。而上訴人
    除星期日及農曆過年期間不上班外，其餘日期均須上班之事
    實，已如上述，被上訴人否認國定假日上班時間與平日相同
    ，並空言抗辯國定假日上班不超過2小時云云，顯不足採，
    應認被上訴人國定假日上班時間仍為8小時。又上訴人每年
    應有特休假7日，已如上述，上訴人主張其2年應有特別休假
    14日，則依勞動基準法規定，勞工有於假日及特別休假時間
    工作者，雇主應加倍發給工資。依上訴人工資為每日為2,66
    7元計算，則上訴人每年共有國定假日6日及特別休假7日共
    13日可休假，惟上訴人於該等休假日仍上班工作，依勞動基
    準法規定自應給付加倍之工資，故被上訴人每年應給付上訴
    人應休未休之加倍工資計69,342元 (2667元×2倍×13日=69
    ,342 元)，平均每月為5,779元 (69,342元÷12月=5,779元
    ，四捨五入，角以下不計)，而被上訴人每月除給付基本薪
    資80,000元外，再固定支付20,000元之加班費及假日未休之
    加倍工資等，顯然高於依勞動基準法規定應給付之5,779元
    ，並未低於勞動基準法之規定。則上訴人主張被上訴人每月
    除100,000元外，應再給付國定假日及特別休假之加倍工資
    ，於法無據。
(三)又上訴人主張被上訴人積欠約定年終獎金部分，被上訴人否
    認有約定另每年給付上訴人年終獎金，核與證人李昭昌所證
    相符。經查勞動基準法第2條第3款固規定：「工資：謂勞工
    因工作而獲得之報酬，包括工資、薪金、及按計時、計日、
    計月、計件以現金或實物等方式給付之獎金、津貼、及其他
    任何名義經常性給與均屬之」。惟查所稱之其他任何名義之
    經常性給與，並不包括年終獎金、春節給與之節金、以及夜
    點費在內，該法施行細則第10條第2款、第3款及第9款分別
    定有明文 (最高法院75年台上字第469號判俐意旨參照)，故
    年終獎金乃具有勉勵、恩惠性質之給與，非屬勞動基準法所
    規定應給付之工資。此外，上訴人復未舉證證明兩造曾約定
    被上訴人每年應給付上訴人年終獎金或約定年終獎金為工資
    範圍等情，自應認上訴人此部分之主張尚屬無據。是兩造既
    未約定被上訴人應給付年終獎金或約定年終獎金為工資範圍
    ，上訴人於事後始片面主張被上訴人應給付年終獎金，於法
    亦屬無據。
九、綜上所述，上訴人每日工作時間為8小時，每週工作總時數
    為48小時，並未逾勞動基準法第30條所規定每日正常工作不
    得超過8小時、每週工作總時數不得超過48小時之規定，故
    上訴人並無延長工作時間情形。又上訴人每年共有國定假日
    6日及特別休假7日共13日可休假，惟上訴人於該等休假日仍
    上班工作，故依勞動基準法規定被上訴人每年應給付上訴人
    應休未休之加倍工資計69,342元，平均每月為5,779元，而
    被上訴人每月除給付基本薪資80,000元外，再固定支付20,0
    00元，並未低於勞動基準法之規定，則上訴人主張被上訴人
    每月除100, 000元外，應再給付每日加班費、國定假日、特
    別休假之加倍工資，均屬無據。另兩造並未約定被上訴人應
    給付年終獎金或約定年終獎金為工資範圍，而年終獎金屬於
    恩惠性給與，上訴人於事後始片面主張被上訴人應給付年終
    獎金，於法亦有未合。從而，上訴人於本院上訴及追加聲明
    請求(一)原判決不利於上訴人部分廢棄(二)被上訴人應再給付上
    訴人144,667元及自起訴狀繕本送達之翌日起之法定遲延利
    息(三)被上訴人應再給付上訴人1,345,813元及自93年10月29
    日起至清償日止計算法定遲延利息，均不應准許。其假執行
    之聲請亦失所附麗，應併予駁回。原審就上開部分，為上訴
    人敗訴之判決，及駁回其假執行之聲請，並無不合。上訴意
    旨指摘原判決關於其敗訴部分不當，求予廢棄改判，並於本
    院追加請求163,780元及自95年1月11日之翌日起至清償日止
    計算法定遲延利息，均為無理由，應駁回其上訴。
十、本件事證已臻明確，兩造其餘主張及舉證，與本件判決結果
    無涉，毋庸一一審酌，併予敘明。
參、據上論結，本件上訴及追加之訴均為無理由，依民事訴訟法
    第449條第1項、第78條，判決如主文。
中    華    民    國    95    年    5     月    24    日
                勞工法庭  審判長法  官  許正順
                                法  官  張  蘭
                                法  官  魏麗娟
正本係照原本作成。
如不服本判決，應於收受送達後20日內向本院提出上訴書狀，其
未表明上訴理由者，應於提出上訴後20日內向本院補提理由書狀
（均須按他造當事人之人數附繕本）上訴時應提出委任律師或具
有律師資格之人之委任狀；委任有律師資格者，另應附具律師資
格證書及釋明委任人與受任人有民事訴訟法第466條之1第一項但
書或第二項（詳附註）所定關係之釋明文書影本。
中    華    民    國    95    年    5     月    25    日
                               書記官  曾瓊安
附註：
民事訴訟法第466條之1（第一項、第二項）：
對於第二審判決上訴，上訴人應委任律師為訴訟代理人。但上訴
人或其他法定代理人具有律師資格者，不在此限。
上訴人之配偶、三親等內之血親、二親等內之姻親，或上訴人為
法人、中央或地方機關時，其所屬專任人員具有律師資格並經法
院認為適當者，亦得為第三審訴訟代理人。


司法院資訊處製作；財團法人民間司法改革基金會備份。
